【裁判字號】    91,上訴,1565
【裁判日期】    920129
【裁判案由】    誣告
【裁判全文】
臺灣高等法院臺中分院刑事判決          民國九十一年度上訴字第一五六五號
    上  訴  人
    即  被  告  乙○○  男  五.
    選任辯護人  林政德  律師
右上訴人因誣告案件，不服臺灣南投地方法院中華民國九十一年八月六日第一審判決
（民國九十年度訴字第三四０號，起訴案號：臺灣南投地方法院檢察署民國九十年度
偵字第二三一０、四０六一號），提起上訴，本院判決如左：
    主    文
原判決撤銷。
乙○○意圖他人受刑事處分，向該管公務員誣告，處有期徒刑肆月，緩刑年。
    事    實
一、乙○○明知丙○○（原名胡光明）於民國（下同）八十五年間曾以口頭方式，向
    其購買其所有坐落南投縣中寮鄉○○○段四三六之五一地號之土地，而未為任何
    之強佔行為或非法取得；並明知丙○○並未於八十九年十月間某日晚上七時許，
    夥同三名不詳姓名之人至南投縣中寮鄉二重溪山中鐵皮屋即乙○○之工作場所，
    毆打乙○○，並將乙○○強押至南投縣名間鄉○○路九十之四號丙○○工作室，
    以事先備妥之本票多張，交予乙○○簽下新台幣（以下同）一百五十萬元之欠據
    ，事後再由陳信行出面協調，減至一百萬元，而由乙○○另簽立台灣銀行南投分
    行帳號三四一五之一號支票三紙（票號ＡＣ0000000號，到期日為八十九
    年十月二十六日，面額三十萬元已兌現，票號ＡＣ0000000號，到期日為
    八十九年十一月十日，面額三十五萬元，屆期已以同額現金取回，票號ＡＣ00
    00000號，面額三十五萬元屆期提示已退票）；且明知丙○○亦未揚言：「
    報案即砸店、殺人，使乙○○不能在南投立足」，竟意圖使丙○○受刑事處分，
    基於誣告之犯意，於九十年五月七日向臺灣南投地方法院檢察署檢察官提出告訴
    ，指丙○○涉犯傷害、妨害自由、強佔土地等罪嫌。嗣經檢察官查無上開犯罪嫌
    疑，乃對丙○○為不起訴處分，乙○○聲請再議，仍經駁回其聲請而告確定。
二、案經臺灣南投地方法院檢察署檢察官自動檢舉偵查起訴及丙○○訴請偵辦。
    理    由
一、訊據上訴人即被告乙○○，否認有誣告之犯行，辯稱：丙○○於八十五年間以口
    頭方式向被告購買山坡地一分多，四年來未付分文價金，占有該土地，在地面
    造景，已視土地為己有，又被告在鐵皮屋工作場所確遭毆打並被逼迫開立本票一
    百五十萬元，丙○○並揚言報案即砸店、殺人，使被告至為畏懼，被告並無虛構
    事實云云。
二、查被告所有坐落南投縣中寮鄉○○○段四三六－五一地號土地，於八十五年間被
    告與丙○○口頭約定，由丙○○以二百五十萬元向被告購買，惟需俟丙○○在土
    地上造景蓋好房屋後再付款，此經丙○○及證人陳信行於臺灣南投地方法院檢察
    署九十年度他字第三七五號案調查時、九十年度偵字第一八九二號偵查中及原審
    調查時供述綦詳，被告亦在該他字案調查中供稱：「丙○○於八十五年間曾以口
    頭方式向我購買山坡地一分多（約三百三十坪），沒有打合約，總價一百二十五
    萬元，他就一直拖：：」（九十年五月七日告訴狀第二項記載、他字卷九十年五
    月廿一日筆錄），於原審調查時亦自陳：「他（指丙○○）是用二百五十萬元跟
    我買斷）」（原審卷九十年十二月十八日筆錄），則丙○○於被告土地上造景建
    屋之行為，應係出於買賣土地後行使權利之行為，雖然價金尚未支付，但當初雙
    方即有口頭約定，須俟丙○○在土地上造景及蓋好房屋後再付款，被告明知此項
    約定，亦明知丙○○在上開土地上之造景行為，係出於權利之行使，提出告訴
    指其土地遭丙○○強佔及非法取得，則其有隱匿依約定丙○○可在土地上造景之
    權利而虛構土地遭強佔之事實故意為誣告之犯意，至為明顯。
三、次查八十九年十月間，丙○○於上開土地上之造景草皮遭火延燒而毀損，丙○○
    認係被告失火所燒，要求被告賠償，八十九年十月中旬某日下午四時許，被告開
    車搭載友人陳信行至南投縣名間鄉○○路九十之四號丙○○之工作室進行協商，
    經陳信行居中協調後，被告同意賠償一百萬元，開立三張支票經陳信行背書擔保
    後交予丙○○，此業經丙○○供明，並有被告所簽立之台灣銀行南投分行帳號三
    四一五之一號支票三紙（票號ＡＣ0000000號、八十九年十月廿六日期，
    面額三十萬元已兌現，票號ＡＣ0000000號、八十九年十一月十日期、面
    額三十五萬元、屆期由被告以同額現金換回，票號ＡＣ0000000號、面額
    三十五萬元、屆期提示已退票）在卷可稽，被告雖辯稱：係丙○○之胞弟胡賢坤
    欲放火燒雜草整地，不慎延燒其兄丙○○之造景草皮云云（原審卷卅三頁），然
    此僅為被告個人之詞，並無證據資為證明，而據證人蔣烽吉證稱：「胡光明（即
    丙○○）之造景曾被燒燬，胡光明認為是被告所燒．．．那天之後胡光明告訴我
    說被告將他的造景燒燬，要他賠償，被告也告訴我說胡光明要他賠償損失」等語
    （原審卷一四九頁），足見告訴人丙○○認為其造景係遭被告燒燬而要求被告賠
    償。另本件居中協調之證人陳信行亦於偵查中證稱：「去年（八十九年）十月中
    旬某日約下午四點多，乙○○開車載我到南投縣名間鄉○○路九十之四號丙○○
    的工程行，因為丙○○種的一些樹價值二百多萬元，被乙○○燒掉，丙○○要乙
    ○○賠償，最後乙○○同意賠一百萬元，分開三張支票，因為我是和乙○○去的
    ，我們又是鄰居，所以就要我背書．．．」（偵一八九二號卷九十年六月十二日
    訊問筆錄），再參以該三張支票，已兌現一張，另一張則由被告以現金換回等情
    以觀，顯示被告並無被迫簽立支票之情形，否則何以願讓支票兌現而不為止付？
    被告雖稱：係於八十九年十月間某晚七時許，丙○○夥同三名不詳姓名之人至南
    投縣中寮鄉二重溪山中鐵皮屋即被告工作場所，毆打被告並將被告強押至南投縣
    名間鄉丙○○之工作室，以事先備妥之本票多張，強迫被告簽下一百五十萬元之
    欠據，事後再由陳信行出面協調，減至一百萬元，而由被告簽立該三紙支票云云
   ，然其所述上情，已為告訴人丙○○堅決否認，且若真有被迫開立一百五十萬元
    本票及事後經陳信行協調減為一百萬元，而另簽發前開三紙支票以換回該本票之
    事，則被告手中應持有該所換回之本票或欠據才是，然其何以始終未能提出所換
    回之本票或欠據，以證實其所言為真，雖被告又以事後有向警方報案為辯，並舉
    證人紹魁、陳榮吉、甲○○及丁○○於本院作證以實其說，但經本院向南投縣
    警察局函查乙○○申訴案，其調查情形如下：「林某自稱於八十九年十月間在中
    寮鄉二重溪山產店遭胡光明率人毆打並強押至胡光明住處簽下欠據，翌日由同居
    人丁○○陪同向中寮分駐所報案，經訪查林某當晚與友人聚餐飲酒後，至友人
    紹寬住處時已酒醉，打電話向分駐所報稱遭人毆打，當時所長李文興及警員謝東
    翰立即到場處理，但林某已酒醉不醒人事，詢問其友人紹寬亦表示不明瞭有該
    情事，翌日亦未見林某到所報案」等語，而被告事後於接受警訊時亦自承因當日
    已宿醉，所稱有親到中寮分駐所報案是記錯等語（本院卷八十九、九十二頁），
    且被告所稱被毆打，並無受傷診斷書證明，而所謂被迫簽下一百五十萬元本票或
    欠據，亦無任何人目睹其事，又被告指證人陳信行係由告訴人找來與被告談判之
    人云云，但查若被告所述前開簽立本票之事屬實，則告訴人丙○○即已取得一百
    五十萬元之本票，何須再找陳信行出面與被告協調，而以低於一百五十萬元之金
    額，同意被告簽立一百萬元之支票讓被告取回本票？且若如被告所言，陳信行為
    告訴人找來與被告談判之人，告訴人何以又要陳信行在被告簽發之三紙支票上背
    書以示負責？足見證人陳信行乃由被告央求出面與告訴人協調賠償金額之人無疑
    。至證人李俊杰雖於原審證稱：「於八十九年十月中旬某日傍晚有看到被告車輛
    停在路邊，車上有人，被告從車上下來，我跟被告打招呼，被告叫我，快走！快
    走！當時被告的表情感覺很累」等語（原審卷一三四頁）。證人蔣峰吉於原審亦
    證稱：「我有聽被告說胡光明（即丙○○）要他開本票賠償，但並非親自聽到。
    」等語（原審卷一四九頁）。經查其等證詞內容未能直接證明被告有何受告訴人
    丙○○傷害、妨害自由之情事，故其等證詞尚不能對被告為有利之認定。此外復
    有被告於九十年五月七日提出之告訴狀、臺灣南投地方法院檢察署檢察官不起訴
    處分書、臺灣高等法院臺中分院檢察署駁回再議處分書各乙份附卷可稽。綜上所
    述，本件被告明知丙○○於八十五年間曾以口頭方式，向其購買其所有之系爭土
    地，丙○○並未為任何之強佔行為或非法取得；又明知丙○○並未於八十九年十
    月間某日晚上七時許，夥同三名不詳姓名之人至南投縣中寮鄉二重溪山中鐵皮屋
    即乙○○之工作場所，毆打乙○○，並將乙○○強押至南投縣名間鄉○○路九十
    之四號丙○○工作室，以事先備妥之本票多張，交予乙○○簽下一百五十萬元之
    欠據；又明知丙○○亦未揚言：「報案即砸店、殺人，使乙○○在南投不能立足
    」之語，竟意圖使丙○○受刑事處分，而於九十年五月七日向臺灣南投地方法院
    檢察署檢察官具狀告訴丙○○犯竊佔、傷害、妨害自由及強盜等罪嫌，則其有誣
    告之犯行，洵堪認定。
四、核被告所為，係犯刑法第一百六十九條第一項之誣告罪，原審雖予被告論科，惟
    關於被告復指丙○○於九十年四月廿八日又率同張志成及不詳姓名者二人，在中
    寮鄉二重溪山產店，毆打被告，向被告索取二百萬元部分，亦認為係出於誣告乙
    節，尚有違誤（詳如后敘）；是被告上訴否認有前開誣告行為，雖非可取，然原
    判決既有可議，即應予撤銷改判，爰審酌被告犯罪之動機、手段、所生損害及犯
    後態度等一切情狀，量處有期徒刑四月示懲，並以被告素行良好，以前未曾受有
    期徒刑以上刑之宣告，有刑案資料查註紀錄表可稽，其因上開土地與告訴人丙○
    ○發生債務糾紛，一時失慮而引發本件誣告犯行，經此次受刑宣告之教訓，應知
    警惕而無再犯之虞，本院認所宣告之刑，以暫不執行為適當，故予同時諭知緩刑
    三年，以啟自新。
五、公訴意旨另以：被告乙○○明知丙○○及張志成於九十年四月二十八日在廖日新
    所經營位於南投縣中寮鄉二重溪之山產店內，並未限制及妨害乙○○之自由，亦
    未強迫其簽立本票而強取之，不從即遭毆打，竟意圖使丙○○及張志成受刑事處
    分，基於誣告之犯意，於九十年五月七日向臺灣南投地方法院檢察署檢察官提出
    告訴，告訴丙○○涉犯傷害、妨害自由、強盜等罪嫌，並誣告張志成涉犯妨害自
    由、強盜等罪嫌。經臺灣南投地方法院檢察署檢察官以查無上開犯罪嫌疑，乃對
    丙○○及張志成為不起訴處分，嗣乙○○雖聲請再議，惟經臺灣高等法院臺中分
    院檢察署查明後，於九十年八月十六日以九十年度議字第八二七號認乙○○之再
    議聲請並無理由，乃駁回其聲請而告確定在案。因認被告犯有誣告罪嫌云云。
六、訊據被告否認有此部分之誣告犯行，辯稱：九十年四月廿八日下午，丙○○夥同
    張志成等人到二重溪廖日新山產店，由張志成、丙○○二人下手毆打，逼迫被告
    開立二百萬元本票，並由張志成拿折合刀刺破被告車輛輪胎，將被告限制於其地
    ，不得離開等語。經查另案被告張志成於偵查時曾稱：「我沒有恐嚇他（指乙○
    ○），因為那一塊地做擋土牆，我出了二百五十萬元，乙○○竟然設定抵押給他
    台北的朋友王金科，我只有打他，沒有逼他簽本票，是他自己簽的」，又稱：「
    那一天在山產店我有打他肚子，踢他肚子，因為他那塊地，擋土牆我出了二百五
    十萬元，後來我就叫他簽本票，簽六張共一百九十五萬元，本票是我皮包內拿過
    去的．．．」「我當時很氣，就在附近找到鐵片將乙○○汽車的輪胎刺破」「我
    叫他簽本票，我是先打他，後來他才簽本票，簽完才去刺輪胎，我去時他們都已
    在場，是胡光明（即丙○○）叫我去的．．．」等語（他字卷九十年五月廿一日
    筆錄），而被告因被毆打致右前臂、左肘、左大腿及前胸、左肩、左臀等處挫傷
    ，有驗傷診斷書附卷可稽（原審卷八十八頁），足見被告當時係受張志成等人之
    圍毆並被限制自由，否則被告豈有未立即離開之理。又張志成既自承拿皮包內空
    白本票給被告乙○○開票，且簽發六張，金額達一百九十五萬元，數目非少，參
    以被告係先被毆打，再由張志成拿出空白本票讓其簽發等情觀之，顯然該六張共
    一百九十五萬元之本票，應係被告於受暴力之非自由意志下所開立無疑。該張志
    成未受被告邀約見面，竟由丙○○秘密連絡張志成到廖日新之山產店，且張志成
    為逼被告就範開立本票，先行毆打被告，不讓其離去，再以預先備妥之空白本票
    令被告簽發，最後再由張志成以利器刺破被告汽車輪胎，則被告以遭受圍毆，被
    迫強開本票，認係丙○○夥同張志成等人所為，因而提出告訴指丙○○、張志成
    就此部分有傷害、妨害自由及強開本票之強盜等罪嫌，尚無造事實而為虛偽申
    告之情事，乃原審未察，就此部分亦認被告有誣告犯行，顯有未合，此部分被告
    犯罪不能證明，因公訴人認與前開有罪部分係一次誣告行為，故不另為無罪之諭
    知。
七、據上論斷，應依刑事訴訟法第三百六十九條第一項前段、第三百六十四條、第二
    百九十九條第一項前段，刑法第一百六十九條第一項、第七十四條第一款，判決
    如主文。
本案經檢察官戊○○到庭執行職務。
中      華      民      國      九十二     年     一      月   二十九   日
                                  臺灣高等法院臺中分院刑事第二庭
                                        審判長法  官  羅  禮  政
                                              法  官  蔡  聰  明
                                              法  官  陳  欣  安
右正本證明與原本無異。
如不服本判決應於收受送達後十日內向本院提出上訴書狀，其未敘述上訴之理由者並
得於提起上訴後十日內向本院補提理由書（均須按他造當事人之人數附繕本）。
                                              書記官  紀  美  鈺
中      華      民      國      九十二     年     一      月    三十    日
附錄：
刑法第一百六十九條第一項：
意圖他人受刑事或懲戒處分，向該管公務員誣告者，處七年以下有期徒刑。
                                                                        Ｉ


司法院資訊處製作；財團法人民間司法改革基金會備份。
